臺灣桃園地方法院刑事判決　　　　　　　96年度易字第1176號
公　訴　人　臺灣桃園地方法院檢察署檢察官
被　　　告　乙○○
上列被告因侵占案件，經檢察官提起公訴（95年度偵字第4077號
），本院判決如下︰
    主  文
乙○○意圖為自己不法之所有，而侵占自己持有他人之物，處有
期徒刑捌月，減為有期徒刑肆月，如易科罰金，以銀元參佰元即
新台幣玖佰元折算壹日。
    事  實
一、乙○○於民國94年1 月間某日，因知悉丙○○亟需用錢遂介
    紹友人陳國龍予丙○○認識，丙○○再透過陳國龍媒介向隋
    恒先借得新台幣（下同）300 萬元，並由丙○○與隋恒先之
    友人郭仲仁就丙○○名下坐落桃園縣觀音鄉○○段819 、16
    80地號土地及其上門牌號碼桃園縣觀音鄉○○路19號房屋1
    棟，簽訂不動產買賣契約書一紙，丙○○並與隋恒先約定屆
    期若未還款，將要求丙○○將上開土地、房屋過戶，並以預
    告買賣登記及設定抵押權予郭仲仁之方式擔保上開債務。嗣
    丙○○無力清償對隋恒先之借款，經乙○○建議欲另向銀行
    貸款以清償上開債務，遂先向乙○○借得現金150 萬元，持
    以清償隋恒先150 萬元之部分債務，並另開立發票日為94年
    4 月28日之150 萬元面額支票為條件，商請隋恒先同意塗銷
    上開抵押權後，丙○○即於同年4 月29日向復華商業銀行（
    後更名為元大商業銀行，下仍簡稱復華銀行）申請貸款，嗣
    經復華銀行於同年5 月3 日核准放款303 萬元，乙○○即要
    求丙○○於放款同日前往址設桃園縣平鎮市○○路18號之復
    華銀行平鎮分行，由乙○○之友人丁○○陪同提領現金300
    萬元，並要求丙○○於同日將現金300 萬元交予丁○○並轉
    交乙○○，乙○○並告知丙○○其中150 萬元償還乙○○外
    ，將於同年5 月5 日支票提示期限前，代為存入丙○○之支
    票帳戶以清償對隋恆先所餘之150 萬債務。詎乙○○俟取得
    300 萬元現金後，竟意圖為自己不法之利益，將丙○○欲清
    償對隋恒先債務之150 萬元款項，以變易持有為所有之意思
    ，予以侵占入己，而未將之存入丙○○於新竹國際商業銀行
    （後更名為渣打國際商業銀行，下仍簡稱新竹商銀）之支票
    帳戶，使上開支票於94年5 月5 日因存款不足遭退票，嗣因
    隋恒先對丙○○提起詐欺告訴，始知上情。
三、案經臺灣桃園地方法院檢察署檢察官主動簽分偵查起訴。
    理  由
壹、程序方面：
一、按被告以外之人於審判外之言詞或書面陳述，除法律有規定
    者外，不得作為證據。又被告以外之人於審判外之陳述，雖
    不符前4 條之規定，而經當事人於審判程序同意作為證據，
    法院審酌該言詞陳述或書面陳述作成時之情況，認為適當者
    ，亦得為證據。當事人、代理人或辯護人於法院調查證據時
    ，知有第159 條第1 項不得為證據之情形，而未於言詞辯論
    終結前聲明異議者，視為有前項同意，刑事訴訟法159 條第
    1 項、第159 條之5 分別定有明文。查證人隋恒先、蕭正汶
    、陳國龍、丁○○於警詢時所為之陳述，固係審判外之陳述
    而屬傳聞證據，惟被告就上開審判外之陳述，於本院審理中
    ，知有該項證據，均未曾於言詞辯論終前聲明異議，而本院
    審酌該證人陳述作成時之情況，並無違法取證及證明力過低
    之瑕疵，亦認以之作為證據為適當，依前揭規定說明，自有
    證據能力。
二、關於證人丙○○於警詢及檢察事務官調查中所為之供述，係
    被告以外之人於審判外所為之陳述，且公訴人未特予證明（
    自由證明）該等警詢筆錄具有較可信之特別情況，是依上開
    規定，該等警詢筆錄之記載，就證明構成犯罪之事實，固無
    證據能力。惟審酌證人丙○○於此等供述並非非法取得，且
    其業於本院審理中具結作證，經被告為交互詰問完畢，被告
    於訴訟上之程序權，已受保障，是證人丙○○之前開供述，
    其瑕疵即經補正，而得作為其於審判期日所為證言之補強。
三、另本件認定事實所引用之卷內其餘文書證據，並無證據證明
    係公務員違背法定程序所取得，被告於審判程序中復未於言
    詞辯論終結前表示異議，均有證據能力，合先敘明。
貳、實體部份：
一、訊據被告乙○○對於協助丙○○向隋恒先借款300 萬元，後
    自己貸予丙○○150 萬元以資還款予隋恒先，再協助丙○○
    向復華銀行貸得300 餘萬元後，由丁○○交予被告94年5 月
    3 日丙○○領得之現金150 萬元等節均坦承不諱，然矢口否
    認有何侵占丙○○150 萬元之犯行，辯稱；94年5 月3 日丙○○提款當日伊人在中部趕不回來，就囑咐友人丁○○與丙○○同往復華銀行提款，當日提款之情形伊並不知情，但事
    後曾由丁○○交付丙○○提領之150 萬元現金，至於丙○○
    所提領之另外150 萬元，伊並無經手，亦無何侵吞入己之犯
    行云云。
二、經查：
  (一)94年5 月3 日丙○○至復華銀行提領現金之始末，業據證人
    丙○○於本院審理時證述明確：「當天我的車子放在大崙農
    會那邊，被告載丁○○去農會那邊載我，再載我跟丁○○一
    起去復華銀行領錢，丁○○跟我進去銀行裡面，被告在車上
    用電話指揮我們領錢，當天我們就領出300 萬元，其餘3 萬
    元留在戶頭裡面。我貸款所得的300 萬元裡面，150 萬打算
    要還給被告，另外150 萬是要繳到我新竹商銀的支票戶頭，
    可以讓我開給隋恆先150 萬元的支票兌現。本來我不想要領
    這麼多，想說領150 萬還給被告就好，剩下的150 萬匯過去
    我自己的戶頭。但是被告電話指示丁○○叫我再領150 萬
    出來，說要幫我繳票，我就讓他幫我，並一次領了300 萬元
    出來，銀行在櫃台把錢交給我，銀行是以1 個紙袋裝錢給我
    ，丁○○就馬上把錢拿走，並用一個類似購物袋的單肩背袋
    裝著，錢一直都是丁○○拿著。然後我們就一起坐被告的車
    子回去忠愛莊，即被告的住處。我沒有進去被告的住處，我
    在中途就在大崙農會那邊下車去開我的車子，我回新坡途中
    經過忠愛莊有看到被告的車子停在那邊，但是我沒有進去。
    我在大崙農會下車的時候沒有拿錢，因為被告說要幫我繳到
    我的戶頭。」（詳本院96年10月25日審判筆錄第3 至8 頁、
    96年11月9 日審判筆錄第12頁），而丙○○當日確實提領30
    0 萬元，亦有本院函請元大商業銀行（即改制前之復華銀行
    ）平鎮分行所提供之丙○○帳戶之客戶往來明細、存款類取
    款支出憑條等在卷可稽，堪信丙○○當日確實至復華銀行平
    鎮分行提領300 萬元一事為真。
  (二)至丙○○提領300 萬現金後，是否將其中150 萬元交予丁○○，自己另外保管所餘之150 萬元？對此，證人丙○○堅稱
    領出全部金額均已交予丁○○，其手上並未提拿任何現金，
    業如前述。揆諸證人丁○○之證詞：「我有在94年5 月3 日
    跟丙○○到復華銀行平鎮分行，那天因被告重感冒，託友人
    小炳找我幫忙，我先去被告家中牽車，被告要我去載丙○○
    ，要我們去領錢，領完之後拿回來給被告。丙○○總共要領
    多少錢我不知道，但是我知道要交給被告150 萬元。去了銀
    行，我跟丙○○一起下車，一開始在一樓領錢，後來又去五
    樓或是四樓拿權狀。是丙○○去櫃檯領錢的，我沒有看到櫃
    員點錢的數量，領完之後，丙○○就穿過排隊人群將1 包紙
    袋，內有150 萬元拿給我，我有大概翻一下，滿厚的一疊；
    丙○○沒有在櫃台分錢的動作，所以我也只看紙袋內有15疊
    的錢。我推測依銀行作業，每疊就是100 張。我不知道丙○○有無處理另外150 萬元，我只記得我有拿150 萬元，我就
    把紙袋拿在手上。（法官問：照理說丙○○提領300 萬元，
    將150 萬元給你之後，另外應該還有150 萬元，你有何意見
    ？）我只記得他拿150 萬元給我，其他的錢我沒有注意。我
    也沒注意丙○○用其他東西裝另外的150 萬元。拿到丙○○
    的150 萬元之後，我確認有15本，一本100 張千元鈔。高度
    大約14公分、長度大約13公分、寬度大約13公分的一落紙鈔
    。坐電梯上四樓及五樓時，我就抱著這些錢。（法官問：你
    是否記得丙○○有無提著其他的錢？）我只顧著自己的錢。
    （法官問：丙○○在電梯裡面，手上有無其他東西？）沒印
    象。（法官問：後來拿了權狀之後，發生何事？）丙○○的
    另外一個朋友來，在電梯裡面把權狀搶走。但是沒有動我拿
    的錢。我們就去報警，因為那個人好像有帶槍，我們不敢上
    前去搶，也不敢去追，電梯一開他就離開銀行了。後來我們
    是開車離開銀行，我開車，丙○○坐我右邊。丙○○去銀行
    的時候，應該是拿一個類似文件夾的東西，我不確定，但是
    我確定有拿東西，但不是重物。離開銀行，丙○○坐上車的
    時候，我沒有注意丙○○手上有何東西，當時因為被搶之後
    就恍神了，我只想要顧好我手上的錢。上車後，我將錢放在
    我肚子上，繼續開車。後來就回去被告家。我打電話叫被告
    出來，把錢拿給他，然後討論剛才被搶的事情，之後去報案
    ，報案完之後我再回去他家，然後我就騎機車走了。從丙○○在櫃台上拿到錢，到交給我，他都沒有離開我的視線，但
    是他如果要藏錢一定做的到。（檢察官問：丙○○有無任何
    地方可以藏錢？）當時沒有注意。（檢察官問：是否可能放
    在你剛剛說的類似文件夾裡面？）我不知道。我確實有把從
    丙○○那裡取得的款項全部交給被告。」（詳本院96年11月
    9 日審判筆錄第3 至11頁）。查，證人丁○○初稱「拿到錢
    時，有大概翻一下，滿厚的一疊」，後稱「有確認有15本錢
    ，高度大約14公分、長度大約13公分、寬度大約13公分一落
    紙鈔」，丁○○對其究竟有無仔細確認數目或大概目視推測
    ，說法不一，已有疑問；且由其證述自丙○○交予其紙袋包
    裝之金錢，至將錢交予被告之過程中，丙○○或丁○○均無
    將錢取出作詳細清點之動作，況在大庭廣眾之下，當眾清點
    現金，亦非合一般人所謂「錢財不露白」之慣習；而該等現
    金既以紙袋包裝，又未有時間、空間讓丁○○清點，證人丁○○如何確認確實有15疊仟元現金？證人丁○○能確認袋內
    確有150 萬元一節，乃屬匪夷所思，遑論其亦自承一疊應該
    有100 張仟元鈔，亦為其推測之詞，更難加遽採。而整個提
    領、交付過程，對於丙○○手上有無提領一相當體積之另外
    150 萬元現金一事，丁○○之證述多半稱「不知道」、「不
    清楚」、「沒有注意」，對於此一特殊事實，記憶顯有不合
    常理之模糊，實有避重就輕之嫌；然由其證述亦無從證明丙○○當時確實有另外手提150 萬元現金，且至少可證丙○○
    在櫃檯提得現金之後，並無在櫃檯分錢之動作，而係直接將
    金錢拿給丁○○，且並無離開丁○○之視線等節明確。又證
    人即當時承辦本件取款業務之復華銀行櫃員甲○○到庭證稱
    ：依照取款支出憑條之記載，94年5 月3 日丙○○確實有提
    領300 萬元，且點交大額現金時，多以1 小札10萬元，內有
    100 張仟元鈔，1 大札1 百萬元，內有10小札之方式點交，
    而且會以專門裝現金之厚紙袋交付予提領人，300 萬現金如
    果夠放的話，就只會給一個袋子等語明確（詳本院96年12月
    21日審判筆錄第3 至6 頁）。顯見復華銀行櫃員點交100 萬
    現金之方式，係以大札內裝10小札之方式捆綁仟元鈔，與證
    人丁○○證稱有15疊之說法顯然有異，而被告所質疑300 萬
    現金不可能僅以1 個紙袋裝放一事，由證人甲○○之證述，
    亦有其可能性。綜上，證人丁○○指稱當日丙○○僅交予其
    150 萬元一節，及被告辯稱300 萬元現金應以兩個袋子分裝
    之詞，均非可採，堪信丙○○確實將所有提得之現金300 萬
    元直接交予丁○○一事屬實。
  (三)至丙○○當日提領完現金後，尚於同日下午碰上隋恒先、陳
    國龍等人，則丙○○有無將該等現金交付予隋恒先等人？經
    本院質之證人丙○○，當日碰上隋恒先，為何不將欠隋恒先
    之150 萬元先償還？證人丙○○則證稱：「因為乙○○和陳
    國龍已經幫我說好如何還款，說欠隋恒先之150 萬元，是要
    以支票兌現之方式還給他，我在銀行就直接把300 萬元交與
    丁○○…隋恒先出現的時候，錢是在丁○○身上」等語明確
    （詳本院96年12月21日審判筆錄第14至15頁），而揆諸隋恆
    先於警詢時之證述：94年5 月3 日由陳國龍告知丙○○當日
    要將欠款反還，就約伊將丙○○之房屋土地權狀帶到銀行，
    至下午2 時20分許，找到丙○○，且行員要看權狀，由陳國
    龍、蕭正汶將房屋、土地權狀拿到樓上給行員，伊在樓下就
    叫丙○○領錢還伊，丙○○卻說錢不在他那邊，問丙○○沒
    錢，為何要伊等拿權狀過來？伊就叫蕭正汶與丙○○上樓，
    把權狀拿走後就離開等語明確（詳95年偵字第9527號卷第6
    頁），而證人蕭正汶亦稱當日丙○○並未還隋恒先錢一事無
    訛（詳同上偵卷第15頁）；證人丁○○復稱隋恒先等人未動
    其拿的金錢，業如上述。是故，本件亦可排除隋恒先、蕭正
    汶、陳國龍等人，當日將丙○○提領之現金取走之可能性。
  (四)而丙○○有無將領得之150 萬元於丁○○不注意時，私自另
    外藏放，而誣指乙○○侵占之可能性？查上開證人丁○○之
    證述，丙○○提領前後並無離開其視線，且並無異狀，若有
    另外將巨額現金藏放於身上，丁○○亦可輕易發現。況丙○○若私自取走150 萬元現金，何以不存入支票戶頭內，反使
    支票跳票，支票退票一節，更有本院函請渣打銀行（即改制
    前之新竹商銀）觀音分行提供之丙○○退票明細資料在卷可
    稽；丙○○若私自取回150 萬元，不依約還款，卻以此賠上
    自己之信用，且須時刻面對隋恒先之持續追討，凡此均未合
    常情，故應能排除丙○○自己將另外150 萬元取走之可能性
    。
  (五)又被告乙○○對於94年5 月3 日自己未至復華銀行平鎮分行
    之原因始終交代不清，於偵查中曾稱「（問：丙○○是否有
    請你幫他去銀行借錢？）有，是他還我150 萬元，當時還有
    丁○○陪我一起去，剩下150 萬元丙○○自己拿走了」（詳
    95年偵字第4077號卷第7 頁），於本院準備程序時又改稱：
    當日伊人剛好在中部，就請伊朋友丁○○陪丙○○去復華銀
    行領錢（詳96年審易字第2 號卷第26頁），至本院最後審理
    期日時則稱：因96年初伊有精神分裂症，所以有些情形伊記
    不得，所以就詢問丁○○，伊究竟有無去領錢，丁○○就告
    知伊：伊當日人在台中趕不回來，而中間也跟丁○○確認2
    次，丁○○也有說好像是伊感冒懶得出門，伊最後採信之結
    論是伊人在中部趕不回來，伊問丁○○的時候好像是1 、2
    個月前云云（詳本院96年12月21日審判筆錄第13頁），此不
    惟與證人丁○○證述被告當日因重感冒而不能前去一節顯不
    相符，又丁○○亦稱：針對被告有無去一事之確認，兩人聯
    絡不下3 、4 次，最後一次確認是1 、2 星期前（同上審判
    筆錄第11頁），顯見被告與丁○○對於兩人聯絡之次數、聯
    絡之時間所述南轅北轍；又被告對於時序更早之申請貸款時
    ，伊有陪同丙○○至銀行辦理一事，能予確認，而供述明確
    （同上審判筆錄第19頁），卻對時間稍後之提款情形，記憶
    不清，顯與一般人對較近事情記憶應較清晰之常情有違。更
    徵被告所辯因人在中部趕不回來，而未同至復華銀行一節，
    應係為閃躲交代當日提領金錢之細節所為之臨訟杜撰之詞，
    不足採信，應以告訴人所述被告有至復華銀行外車上等候並
    指揮一節較堪採信。
  (六)至被告辯稱：伊若有侵占丙○○之金錢，為何丙○○不即早
    對之追討或提出告訴？反至檢察官主動偵查時始指述其侵占
    ？對此，證人丙○○陳稱：因伊都聯絡不到被告，且被告家
    門都關著，敲門也沒人應門等語（詳本院96年10月25日審判
    筆錄第5 頁），是丙○○何以遲未提出告訴，是否考量伊與
    乙○○之交情或其他情事，本不得而知，且為犯罪被害人所
    可自由決定行使與否之權利；且對照被告曾於偵查時通知測
    謊，卻以家屬延誤通知，無法如期前往一節，顯然被告時有
    未在家之情形，可見證人丙○○所述對被告求償無門之事，
    並非虛捏；況證人丙○○所述，亦有其他證據佐證，業如上
    述，被告此等辯詞並不足以推翻證人證詞之憑信性，附此敘
    明。
  (七)綜上，本件丙○○確實於94年5 月3 日於復華銀行提領300
    萬元現金，並將之交付丁○○轉交乙○○，並無證據證明丙○○或丁○○將其中150 萬元取走，或交付隋恒先、陳國龍
    或蕭正汶，是被告乙○○取得丙○○交予之300 萬現金，除
    其中150 萬元為償還對被告之債務外，另外150 萬元被告並
    未將之存入丙○○帳戶內，致遭該150 萬元支票退票，被告
    即有將150 萬元侵吞入己之情節，事證明確，被告上開所辯
    ，均不足採，其侵占犯行，洵堪認定，應依法論科。
三、按被告行為後，刑法於94年2 月2 日修正公布，並於95 年7
    月1 日施行（下稱新法；修正前刑法，則均簡稱舊法），行
    為後法律有變更者，適用行為時之法律。但行為後之法律有
    利於行為人者，適用最有利於行為人之法律，刑法第2條 第
    1 項定有明文，而有關新舊法之比較，應就罪刑有關之共犯
    、連續犯、累犯加重等暨其他法定加減原因（如身分加減）
    與加減例等一切情形，綜其全部罪刑之結果而為比較（最高
    法院95年第8 次刑事庭會議決議參照）。經查：刑法第335
    條第1 項之罪，法定刑為5 年以下有期徒刑、拘役或科或併
    科1000元以下罰金，就法定罰金刑部分，依95年6 月14日修
    正公布，95年7 月1 日施行之刑法施行法第1 條之1 規定「
    中華民國94年1 月7 日刑法修正後，刑法分則編所定罰金之
    貨幣單位為新臺幣。94年1 月7 日刑法修正時，刑法分則編
    未修正之條文定有罰金刑者，自94年1 月7 日刑法修正施行
    後，就其所定數額提高為30倍。但72年6 月26日至94年1 月
    7 日新增或修正之條文，就其所定數額提高為3倍 」，經比
    較結果關於法定刑最高罰金部分，修正前後規定並無不同（
    新法以新臺幣為貨幣單位，修正施行後，就其所定數額提高
    為30倍，實際與行為時法罰金刑相同）。又修正前刑法第33
    條第5 款原規定：「罰金：1 元以上」，依罰金罰鍰提高標
    準條例第1 條前段規定提高10倍，及現行法規所定貨幣單位
    折算新台幣條例第2 條換算為新台幣結果，為30 元 以上，
    而修正後則規定：「罰金：新臺幣1 千元以上，以百元計算
    之」，已將科處罰金之最低額提高至新臺幣1 千元以上，就
    法定刑最低罰金部分應以修正前之規定對於被告較為有利，
    故依修正後刑法第2 條第1 項前段規定，應適用修正前刑法
    第33條第5 款之規定。綜上全部罪刑有關之情形而為比較之
    結果，自應依修正後刑法第2 條第1 項前段之規定，適用被
    告行為時之舊法，對其最為有利。
五、核被告乙○○所為，係犯行為時刑法第335 條第1 項之侵占
    罪。爰審酌被告犯罪所得150 萬元所得非少，致告訴人所受
    損害甚鉅，犯後已二年有餘迄今尚未與告訴人達成和解，犯
    猶無悔意，飾詞狡辯，兼衡其素行、品行、生活狀況、智識
    程度、犯罪後態度等一切情狀，量處如主文所示之刑，以示
    懲儆。又中華民國九十六年罪犯減刑條例已於96年7 月16日
    施行，被告上揭侵占犯行，犯罪時間係在96年4 月24日之前
    ，所犯為刑法第335 條第1 項之罪，合於中華民國九十六年
    罪犯減刑條例第2 條第1 項第3 款規定之減刑要件，並非同
    條例第3 條所列不予減刑之情形，爰減其宣告刑二分之一。
    又刑法就易科罰金之折算標準部分，由修正前刑法第41條第
    1 項前段規定（得以銀元1 元以上3 元以下折算1 日），並
    依修正前罰金罰緩提高標準條例第2 條規定提高100 倍為銀
    元100 元以上300 元以下（即新台幣300 元以上900 元以下
    ）折算1 日，修正後刑法第41條第1 項前段則修正為得以新
    台幣1000元、2000元或3000元折算1 日（裁判時罰金罰鍰提
    高標準條例第2 條並已刪除），經比較結果，以修正前之規
    定較有利於被告，依刑法第2 條第1 項前段規定，應依修正
    前刑法第41條第1 項前段規定，修正前罰金罰鍰提高標準條
    例第2 條、中華民國九十六年罪犯減刑條例第9 條，諭知易
    科罰金之折算標準。
據上論斷，應依刑事訴訟法第299 第1 項前段，修正後刑法第2
條第1 項前段、行為時刑法第335 條第1 項，修正前刑法第41條
第1 項前段，刑法施行法第1 條之1 第1 項、第2 項前段，修正
前罰金罰鍰提高標準條例第2 條，中華民國九十六年罪犯減刑條
例第2 條第1 項第3 款、第7 條、第9 條，判決如主文。
本案經檢察官邱文中到庭執行職務。
中　　華　　民　　國　　96　　年　　12　　月　　31　　日
                       臺灣桃園地方法院刑事第五庭
                              法  官  楊晴翔
如不服本判決，應於收受送達後10日內向本院提出上訴書狀。
本件正本證明與原本無異。
                              書記官  范升福
中　　華　　民　　國　　97　　年　　1 　　月　　2 　　日
附錄本案論罪科刑法條：
刑法第335條第1項
意圖為自己或第三人不法之所有，而侵占自己持有他人之物者，
處5 年以下有期徒刑、拘役或科或併科1 千元以下罰金。
